最高法院刑事判決　　　　　　　　　　　　　　　八十八年度台上字第六○五七號
　　上　訴　人　甲○○
右上訴人因搶奪案件，不服臺灣高等法院臺南分院中華民國八十六年十月二日第二審
判決（八十六年度上訴字第一五○七號，起訴案號：臺灣臺南地方法院檢察署八十六
年度偵字第六三八一號），提起上訴，本院判決如左：
    主  文
原判決關於搶奪部分撤銷，發回臺灣高等法院臺南分院。
    理  由
本件原判決認定上訴人甲○○意圖為自己不法之所有，於民國八十四年四月間某日，
在台南市安平區第三小康市場（起訴書誤載為台南市○○街十一號）萬黃阿蜜經營之
水果店內，佯向萬黃阿蜜購買水果，並藉口將娶媳婦，欲向素未謀面之萬黃阿蜜借款
新台幣（下同）二千元。俟萬黃阿蜜自口袋掏出五千元，欲抽取二千元借予甲○○時
，甲○○即乘萬黃阿蜜疏於注意之際，強行將萬黃阿蜜手持之五千元搶走，得手後置
放於其口袋內，萬黃阿蜜見狀乃自甲○○口袋將該款取回。甲○○見事跡敗露，迅即
逃逸等情。因而維持第一審論處上訴人意圖為自己不法之所有，而搶奪他人之動產罪
刑，而駁回上訴人在第二審之上訴，固非無見。
惟查，(一)、按有罪之判決書，應記載認定犯罪事實所憑之證據及其認定之理由，刑事
訴訟法第三百十條第一款定有明文。而認定事實所憑之證據，須確實存在，就該卷宗
內不難考見者，始克當之。倘判決書內所記載之證據，與卷內筆錄或證物之內容不相
適合者，則其判決之根據，實際上並不存在，自屬採證違法。原判決認定上訴人有前
揭搶奪犯行，其理由內說明上開事實業據上訴人於警訊時供承不諱等語（見原判決理
由第二段首行）。然卷查上訴人於警局初訊時僅供稱：「這件案子是我做的，但我只
是用手拿的，我不會去用搶的搶人家的錢」等語（見警卷第一頁反面），於第二次警
訊時則矢口否認有前揭搶奪情事（見警卷第三、四頁）。而依上訴人於警局初訊時所
為上開供詞意旨觀之，其固承認有用手拿取萬黃阿蜜金錢之事實，然亦同時否認有搶
奪之犯行，則能否謂上訴人於警訊時已對前揭搶奪犯行供承不諱，似不無審酌餘地。
又原判決理由復謂「被告於警訊時即供承：伊有於前揭時地至萬黃阿蜜經營之水果攤
，本欲向萬黃阿蜜借二千元，但伊後來拿了五千元等語（詳警卷第三頁反面）」，並
以此作為認定上訴人有本件搶奪犯行之參證（見原判決理由第二段第二行至第四行）
。惟查上訴人之警訊筆錄中（含原判決理由以括號註明之警卷第三頁反面），均無該
項供述內容之記載。則原判決所記載之證據，或與卷內筆錄內容未盡適合，或實際上
並不存在，則其以此作為本件判決之依據，依上說明，自屬採證違法。(二)、按被害人
之陳述如無瑕疵，且就其他方面調查又與事實相符者，固足採為科刑之基礎。倘其陳
述尚有瑕疵，則在未究明前，遽採為論罪科刑之根據，即難認為適法。經查被害人萬
黃阿蜜在警訊時固指稱，上訴人於案發當日早上以機車沒油欲向其借錢，當時其手中
正拿著五千元在點數，並無要借錢予上訴人之意思，上訴人即強行將其五千元取走放
入口袋，渠又將上訴人放入口袋中之五千元取回等語（警卷第五頁反面）。嗣於偵查
中又指稱，上訴人當時要向其借五千元，渠打算借予二千元，乃自皮包內拿出五千元
，上訴人即強行將該五千元全部拿走放於口袋內，渠立即自上訴人口袋中取回該五千
元等語（見偵查卷第十二頁反面）。其後於第一審訊問時又指稱，上訴人當時欲向其
借二千元，渠自身上掏出五千元攤開，準備算二千元借予上訴人時，上訴人即將其五
千元搶走等語（見第一審卷第十二頁）。則被害人萬黃阿蜜所述關於上訴人當時表示
欲借款之金額究係二千元？或為五千元？當時究係其手中已先拿著五千元在點數而遭
上訴人搶奪，抑或係因答應借錢予上訴人而自皮包內取出五千元點數時遭上訴人奪取
？以及其當時有無應允借錢予上訴人之意思等情，前後所述似不一致。究竟萬黃阿蜜
於取出五千元之前，是否已有向上訴人表示願意借錢之意思？上訴人出手拿取該五千
元係基於搶奪之不法意圖，抑或係其主觀上誤認萬女應允借款而迫不及待自行拿取？
而上訴人既奪得該五千元並放入口袋中得逞，何以不立即逃逸而仍由萬女自其口袋中
取回該五千元？而萬女向其取回該五千元時，上訴人有無抗拒之表現？以上均與判斷
上訴人主觀上是否有搶奪被害人財物之不法意圖有重要之關係，事實既有未明，自應
深入調查，以期發現真實。又據被害人萬黃阿蜜在警訊及偵查中均指稱，上訴人曾於
八十三年八月間某日，在前揭安平區第三小康市場搶奪其腰包一只（內有現金二十餘
萬元等物）得逞等語（見警卷第五頁反面、偵查卷第十二頁反面）。則其被搶後是否
曾向警方報案？倘未報案，其故何在？又倘上訴人確曾於上揭時地搶奪萬女之腰包得
逞，何以萬女於本件案發當日即八十四年四月間某日，竟仍願意借錢予上訴人？以上
各點與判斷被害人萬黃阿蜜所為不利於上訴人之指訴是否真實可信，亦有重要之關係
，自有併予查明釐清之必要。原判決對以上各點均未詳予研求，細心勾稽，徒以被害
人片面不利之指訴，遽行判決，尚嫌速斷。(三)上訴人於原審中辯稱：上訴人精神稍異
常人，有時語無論次，其在本案警訊、偵審中之供述情節，反覆不一，其不利於己之
陳述與事實不符等情。（見原審卷第十六頁反面）所辯是否可採，原審未予調查審酌
，亦有調查未盡及理由不備之違誤。以上或為上訴意旨所指摘，或為本院得依職權調
查之事項，應認原判決關於搶奪部分有撤銷發回之原因。
據上論結，應依刑事訴訟法第三百九十七條、第四百零一條，判決如主文。
中      華      民      國    八十八    年     十       月    二十八    日
                              最高法院刑事第八庭
                                  審判長法官  吳  雄  銘
                                        法官  池  啟  明
                                        法官  石  木  欽
                                        法官  郭  毓  洲
                                        法官  吳  三  龍
      右正本證明與原本無異
                                              書  記  官
中      華      民      國    八十八    年     十一     月      一      日
